最高法院民事判決　　　　　　　　　　　　　　　八十六年度台上字第二九九九號
　　上　訴　人　丙○○
　　　　　　　　乙○○
　　　　　　　　張孟哲
　　　　　　　　張百見
　　　　　　　　張百玲
　　　　　　　　張百欣
　　　　　　　　張百川
　　右　一　人
　　法定代理人　羅惠玲
　　上　訴　人　張馨云
　　　　　　　　李權憲
　　　　　　　　李泰來
　　被 上訴 人　甲○○
右當事人間請求清償債務事件，上訴人對於中華民國八十五年十二月九日台灣高等法
院高雄分院第二審更審判決（八十五年度重上更(一)字第一三號），提起上訴，本院判
決如左：
    主  文
原判決關於命上訴人丙○○、乙○○、張孟哲、張百見、張百玲、張百川、張百欣、
張馨云為給付及命上訴人張馨云、李權憲、李泰來連帶給付暨命負擔訴訟費用部分廢
棄，發回台灣高等法院高雄分院。
    理  由
本件被上訴人以上訴人張馨云、李權憲、李泰來為共同被告請求其連帶給付部分，上
訴人張馨云提出非基於其個人關係之抗辯為有理由，依民事訴訟法第五十六條第一項
規定，張馨云就此部分上訴之效力及於李權憲、李泰來，爰將之併列為上訴人，先此
明。
次查被上訴人起訴主張：伊之被繼承人張水官生前向台灣省合作金庫（下稱合作金庫
）借用新台幣（下同）二千萬元，該項債務已由伊償還合作金庫借款、利息及違約金
共二千七百四十四萬八千九百十五元。其中一千三百六十三萬一千零三十三元，係於
張水官之妻張曾明玉八十二年間死亡前所償還，伊與上訴人丙○○、乙○○、張孟哲
、張百見、張百玲、張百川、張百欣（以上四人為張水官之子張孟忠之子女，屬代位
繼承人）、張馨云及張曾明玉等十人為繼承人，應負連帶清償責任，因伊一人之清償
，致其他九人同免責任。丙○○、乙○○、張孟哲、張馨云及張曾明玉各應償還伊一
百九十四萬七千二百九十元，張百見、張百玲、張百川、張百欣各應償還伊四十八萬
六千八百二十三元，及均自八十一年三月十九日起算之利息。又張曾明玉應償還部分
，因張曾明玉於八十二年七月十一日死亡，應由其繼承人即上訴人張馨云、李權憲、
李泰來連帶償還。其餘於張曾明玉死亡後，由伊向合作金庫清償之五百五十一萬零八
十六元及八百三十萬七千七百九十六元，為兩造對合作金庫所負之連帶債務，丙○○
、乙○○、張孟哲應償還伊各七十八萬七千一百五十五元及一百十八萬六千八百二十
八元，張馨云應償還伊一百零四萬九千五百四十元及一百五十八萬二千四百三十七元
，張百見、張百玲、張百川、張百欣應各償還伊十九萬六千七百八十八元及二十九萬
六千七百零七元，李權憲、李泰來應各償還伊二十六萬二千三百八十五元及三十九萬
五千六百零九元，暨各自八十三年一月十九日及八十三年十月九日起算之利息等情，
求為命上訴人如數給付之判決。嗣被上訴人於原法院前審另主張：伊於八十四年一月
十九日再償還合作金庫一百零一萬六千八百八十一元，自得請求丙○○、乙○○、張
孟哲各償還十四萬五千二百六十九元，張馨云償還十九萬三千六百九十二元，張百見
、張百玲、張百川、張百欣各償還三萬六千三百十七元，李權憲、李泰來各償還四萬
八千四百二十三元，及均自八十四年一月十日起算之利息等情，爰擴張聲明求為命上
訴人如數給付之判決。（原審判命上訴人李權憲、李泰來各為給付部分，未據李權憲
、李泰來聲明不服，此部分已確定。）
上訴人則以：本件借款係由張水官以其獨資經營之台灣大飯店名義向合作金庫新興支
庫借貸，借款人係台灣大飯店，並非張水官。又被上訴人之妻郭淑芳為義務人兼債務
人，自應與張水官各負擔二分之一之債務。而張水官生前已將上開飯店之經營權讓與
被上訴人，並將飯店之建物所有權贈與被上訴人，被上訴人因而向張水官承諾負責清
償系爭二千萬元債務，自係與張水官成立「附負擔之贈與契約」。倘張水官在世，被
上訴人於代償系爭貸款後，即不得向張水官求償，則於張水官死亡後，更無理由向張
水官之繼承人或代位繼承人即上訴人求償等語，資為抗辯。
原審廢棄第一審就上開聲明部分所為上訴人勝訴之判決，改判命其給付，無非以：被
上訴人主張之事實，有合作金庫八十五年七月十一日合金興放字二八六八號函、八十
三年六月二十九日合金興放字二五一八號函暨所附抵押權設定契約書、他項權利證明
書、連帶保證書、約定書、借據、清償證明書及遺產稅申報書足憑。查台灣大飯店係
張水官經營之獨資商號，未具法人人格，為兩造所不爭。而依抵押權設定契約書、他
項權利證明書、連帶保證書、約定書、借據及土地登記簿謄本記載，訴外人郭淑芳僅
連帶保證借款之清償，並提供前開土地應有部分設定抵押以為擔保，並非債務人，系
爭借款之借用人應係兩造被繼承人張水官，郭淑芳自無與張水官或其繼承人各負擔二
分之一債務之理。又兩造各別提出張水官死亡前與被上訴人及張曾明玉三人間，就系
爭借款及台灣大飯店之建物與土地之繼承分配事宜之談話錄音帶為證，該二卷錄音帶
內容相同，其內容應堪採信。經當庭播放錄音帶並核對被上訴人於八十五年七月二十
二日提出之譯文屬實，且為上訴人所不爭執。依該譯文所載，張水官並無由被上訴人
承擔系爭二千萬元債務之意。上訴人據以抗辯張水官係以被上訴人負責清償系爭二千
萬元借款，作為贈與飯店建物之負擔，要非可採。按繼承人對於被繼承人之債務負連
帶責任；繼承人相互間對於被繼承人之債務，除另有約定外，按其應繼分比例負擔之
，民法第一千一百五十三條第一項、第二項定有明文。系爭借款之債務人既為兩造之
被繼承人張水官，且該債務已由被上訴人清償本金、利息、違約金共二千七百四十四
萬八千九百十五元，則被上訴人本諸繼承及連帶債務法則，按上訴人應繼分比例計算
應負擔之金額，請求上訴人償還，並加付法定遲延利息，自有理由等詞，為其判斷之
基礎。
惟查原審所據以認定事實之土地登記簿謄本、他項權利證明書及抵押權設定契約書均
記載訴外人郭淑芳為義務人兼債務人（見一審卷六四、一八○、一九○頁，原審更(一)
卷一四五、一四六頁），原審竟謂郭淑芳並非債務人，已有認定事實與證據不符之違
法。又上訴人否認被上訴人所提之上開錄音帶譯文屬實（見原審更(一)卷六○、六六、
一五四頁），原審竟謂該錄音帶譯文與錄音帶內容相符，為上訴人所不爭執云云，亦
有違誤。末查原審準備程序筆錄記載：當庭播放被上訴人提出之錄音帶，經勘驗其內
容與上訴人提出之譯文相同（見原審更(一)卷九三頁背面）。乃原審不依上訴人提出之
錄音帶譯文，竟依被上訴人所提出，經上訴人否認其內容為真實之錄音帶譯文而為上
訴人不利之判決，尤有可議。上訴論旨執以指摘原判決對己不利部分違背法令，聲明
廢棄，為有理由。
據上論結，本件上訴為有理由，依民事訴訟法第四百七十七條第一項、第四百七十八
條第一項，判決如主文。
中      華      民      國    八十六    年      九      月    二十五    日
                              最高法院民事第六庭
                                  審判長法官  蕭  亨  國
                                        法官  吳  正  一
                                        法官  鄭  三  源
                                        法官  楊  隆  順
                                        法官  陳  淑  敏
      右正本證明與原本無異
                                              書  記  官
中      華      民      國    八十六    年      十      月      九      日
